【裁判字號】    99,親,18
【裁判日期】    990521
【裁判案由】    否認子女
【裁判全文】
臺灣雲林地方法院民事判決                99年度親字第18號
原      告  丙○
            丁○○
上列二人共同
訴訟代理人  陳中堅律師
被      告  乙○○    住雲林縣二崙鄉○○村○○路140號
法定代理人  甲○（NGUYEN THI THAM）
                      住同上
訴訟代理人  張蓁騏律師
複代理人    詹玉如    住雲林縣虎尾鎮○○○○街26號
被      告  甲○（NGUYEN THI THAM）
                      住雲林縣二崙鄉○○村○○路140號
上列當事人間請求否認子女事件，於中華民國99年5 月7 日言詞
辯論終結，本院判決如下：
    主      文
確認被告乙○○（女、民國○○年○○月○○日生、國民身分證統一編
號：Ｚ000000000號）非被告甲○自原告之被繼承人張海口（男、
民國○○年○ 月○○日生、國民身分證統一編號：Ｚ000000000號、民
國99年2 月27日死亡）受胎所生之婚生子女。
訴訟費用新臺幣仟元由被告負擔。
    事實及理由
壹、原告起訴主張：被告甲○為越南國籍人士。被繼承人張海口
    與被告甲○於民國（下同）85年1 月15日結婚，於88年11月
    20日產下被告乙○○，惟被繼承人張海口不知被告乙○○非
    被告甲○自其受胎所生，而於88年11月26日至戶政事務所辦
    理戶籍登記。嗣後被繼承人張海口與被告甲○於94年4 月22
    日離婚，約定由被繼承人張海口擔任被告乙○○之監護人，
    惟被繼承人張海口旋於99年2 月27日死亡。原告因懷疑被告
    乙○○非被繼承人張海口之女，故採集被告乙○○之唾液送
    請臺灣DNA 驗證中心鑑定，而查知被告乙○○非被告甲○自
    被繼承人張海口受胎所生。原告為被繼承人張海口之父、母
    ，為第二順位繼承人，而被告乙○○則為第一順位繼承人，
    然被告乙○○並非被繼承人張海口之婚生子女，由其繼承則
    侵害原告之繼承權，故為此提起本件否認子女之訴；並聲明
    ：如主文所示。
貳、被告之陳述：同意原告所述，惟事涉公益，聲明駁回原告之
    訴。
、法院之心證及理由：
一、按否認子女事件，與社會公益有關，當事人處分主義應受限
    制，故民事訴訟法第596 條第1 項已規定關於同法第589 條
    之訴，準用同法第574 條第3 項規定，即關於認諾、捨棄、
    訴訟上自認及不爭執事實之效力，於否認子女事件不適用之
    。準此，被告就本件訴訟為認諾、訴訟上自認或不爭執事實
    ，本院僅得以此作為自由心證判斷事實真偽之資料，並不得
    依此遽為認定，合先敘明。
二、原告主張之上開事實，業據提出戶籍謄本、律師函、親子驗
    證報告等件為證。而DNA 檢體採證過程則據證人即原告孫女
    程麗如到庭陳稱：「（問：臺灣DNA 驗證中心採樣、送檢是
    否你送檢？）答：是。（問：請陳述當初驗證經過？）答：
    從被繼承人過世之後，左鄰右舍有人議論紛紛說有懷疑張海
    口的生殖能力，所以想說再進一步的確認。檢體是根據臺灣
    DNA 驗證中心所指導步驟去採樣。採樣後我就用郵寄方式寄
    送去臺灣DNA 驗證中心檢驗。（問：如何採得被告乙○○檢
    體？）答：因為當時伯父（張海口）入塔，被告乙○○他有
    吃糖所以就藉機幫他檢查口腔，並採口腔黏膜的檢體」等語
    在卷，且為被告乙○○所不否認。而臺灣DNA 驗證中心依據
    證人程麗如送驗之檢體於99年3 月29日出具DNA 親子驗證報
    告，據該報告所載結論認為：「…依據以上所測得小孩與待
    證實祖父／母之遺傳標記（genetic markers ）和以下統計
    結果所證明，兩者間的親緣關係指數低於1 （親子關係指數
    =0）。也就是說，待證實祖父／母證實有0%的機率為小孩之
    親生祖父／母…」等語明確，有前揭親子驗證報告在卷可稽
    。又該親子驗證報告，雖係以原告與被告乙○○之檢體而為
    檢驗，然因原告為被繼承人張海口之親生父母，如被告乙○
    ○果為被繼承人張海口之女，則仍應可測得其血緣關係，惟
    檢測結果，渠等之基因並不吻合，復無任何反證可資否認前
    揭親子驗證報告之科學推論，足見被告乙○○與被繼承人張
    海口間，並不具有真實血緣關係。是原告主張之上開事實，
    堪信其為真實。
三、次按，子女之身分，依出生時其母之夫之本國法，如婚姻關
    係於子女出生前已消滅者，依婚姻關係消滅時其夫之本國法
    ，涉外民事法律適用法第16條第1 項定有明文。本件被告甲
    ○係越南國人民，被繼承人張海口則係中華民國國民，被告
    甲○與被繼承人張海口於85年1 月15日結婚，94年4 月22日
    離婚，而被告乙○○於88年11月20日出生，此有前揭戶籍謄
    本在卷可稽。本件被告甲○與被繼承人張海口間之婚姻關係
    既在被告乙○○出生後方始消滅，是原告請求否認子女事件
    ，揆諸前揭規定，本事件之準據法自應適用中華民國法律。
四、再按，從子女出生日回溯第181 日起至302 日止，為受胎期
    間。又按妻之受胎，係在婚姻關係存續中者，推定其所生子
    女為婚生子女。前項推定，夫妻之一方或子女能證明子女非
    為婚生子女者，得提起否認之訴。前項否認之訴，夫妻之一
    方自知悉該子女非為婚生子女，或子女自知悉其非為婚生子
    女之時起2 年內為之，民法第1062條第1 項、第1063條第1
    項、第2 項、第3 項本文分別定有明文。又否認子女之訴，
    夫妻之一方於法定起訴期間內或期間開始前死亡者，繼承權
    被侵害之人得提起之；依前項規定起訴者，應自被繼承人死
    亡時起，於一年內為之，民事訴訟法第590 條第1 、2 項亦
    有明示。
五、經查本件被告乙○○之受胎期間係在被告甲○與原告之被繼
    承人張海口之婚姻關係存續中，故被告乙○○依法被推定為
    被繼承人張海口之婚生女，然被告乙○○確非被繼承人張海
    口所親生，業如前述。而被繼承人張海口於99年2 月27日死
    亡前均未知悉上情，在法定起訴期間開始前即已死亡，原告
    為被繼承人張海口之父、母，有前揭戶籍謄本為憑，乃位居
    被告乙○○繼承順位之後，被繼承人張海口之法定第二順位
    繼承人。原告於被繼承人張海口死亡後1 年內之99年4 月1
    日提起本件訴訟，有起訴狀上收文戳章可考，尚未逾法定除
    斥期間，從而原告訴請確認被告乙○○非被告甲○自原告之
    被繼承人張海口受胎所生之婚生女，於法有據，應予准許。
肆、據上論結，本件原告之訴為有理由，依民事訴訟法第78條、
    第85條第1 項前段，判決如主文。
中    華    民    國    99    年    5     月    21    日
                  家事法庭  法  官  黃瑞井
以上正本係照原本作成。
如對本判決上訴，須於判決送達後20日內向本院提出上訴狀（須
附繕本）並需繳納上訴費用新臺幣4,500 元。
中    華    民    國    99    年    5     月    21    日
                            書記官  鄭國銘

司法院資訊處製作；財團法人民間司法改革基金會備份。
